臺灣臺中地方法院民事判決
110年度簡上字第228號
上  訴  人  均和資產管理股份有限公司

法定代理人  朱祐宗  


訴訟代理人  黃翎芳律師
複 代理 人  張于憶律師
被 上訴 人  楊春花即蔡春花

訴訟代理人  胡達仁律師
上列當事人間債務人異議之訴事件，上訴人對於民國110年4月15
日本院豐原簡易庭110年度豐簡字第34號第一審判決提起上訴，
本院於民國110年10月29日言詞辯論終結，判決如下：
    主      文
原判決廢棄。
被上訴人在第一審之訴駁回。
第一、二審訴訟費用由被上訴人負擔。 
    事實及理由
一、被上訴人主張：上訴人執本院92年度執字第50563號債權憑
    證（下稱系爭債權憑證）及臺灣臺北地方法院89年度執字第
    11338號債權憑證（下稱北院債權憑證）為執行名義，於民
    國109年9月11日具狀向本院聲請對被上訴人為強制執行，經
    本院109年度司執字第109440號（下稱系爭執行事件）執行
    在案。上訴人係輾轉受讓原債權人中華商業銀行股份有限公
    司（下稱中華商銀）之債權，而上訴人之前手雖於94年間執
    系爭債權憑證為執行名義對被上訴人為第2次強制執行，並
    自斯時中斷時效，然因第3次強制執行係因上訴人前手於101
    年9月6日撤回執行而結案，依民法第136條規定，時效期間
    仍自第2次強制執行終結日即94年7月26日起算，至109年7月
    26日系爭債權憑證所載債權請求權已罹於時效，上訴人遲至
    109年9月11日再持系爭債權憑證向本院聲請強制執行，不生
    中斷時效之效力，經被上訴人為時效抗辯後，得拒絕給付。
    又系爭債權憑證之執行名義成立後，兩造已於101年7月27日
    簽立債務分期清償協議書（下稱系爭協議書），係屬債之更
    改，舊債務即消滅，上訴人不得再以系爭債權憑證為執行名
    義對被上訴人為請求。爰依強制執行法第14條第1項規定提
    起本件訴訟，請求撤銷系爭執行事件之強制執行程序，上訴
    人不得執系爭債權憑證及北院債權憑證為執行名義對被上訴
    人為強制執行。
二、上訴人則以：
　㈠被上訴人於82年間邀同訴外人林鈺宸即林鈺軒即林珍妹（下
    稱林鈺宸）為連帶保證人向中華商銀借款（下稱系爭借款）
    ，因被上訴人逾期未清償，中華商銀遂向被上訴人取得本院
    92年度促字第1378號支付命令及確定證明，經執行換發為系
    爭債權憑證；對林鈺宸取得本院89年度促字第14491號支付
    命令及確定證明，經執行換發為北院債權憑證，其後上訴人
    輾轉取得中華商銀對被上訴人及林鈺軒之債權。
　㈡而被上訴人曾於101年7月27日與訴外人即當時之債權人經綸
    資產管理有限公司（下稱經綸公司）簽立系爭協議書，約定
    自101年9月5日起至102年6月5日止每月繳款新臺幣（下同）
    1萬元、自102年7月5日起至108年6月5日止每月繳款5,000元
    ，合計給付45萬元後清償債務，惟被上訴人僅繳納32萬5,00
    0元後即未繳款，最後一次強制執行雖為94年，然被上訴人
    於101年與債權人簽訂系爭協議並陸續繳款至106年9月1日，
    自因承認而生時效中斷之效力，故上訴人於109年9月11日向
    本院聲請強制執行，並未罹於時效。
　㈢又依系爭協議書第3點約定，被上訴人未依系爭協議書之約定
    清償債務，經上訴人解除該協議書，兩造間債之關係仍依原
    借款債權法律關係定之，則上訴人自得將被上訴人繳納之32
    萬5,000元抵充部分利息後，就未清償部分持系爭債權憑證
    向被上訴人請求。縱認本金債權請求權已罹於15年時效，惟
    就已發生之違約金請求權，非民法第146條之從權利，應不
    隨同消滅，上訴人之違約金債權自94年9月11日至110年1月1
    0日計算部分，尚未罹於時效等語，資為抗辯。　
三、原審經審理結果，判決被上訴人全部勝訴。上訴人不服提起
    上訴，並上訴聲明：㈠原判決廢棄。㈡上廢棄部分，被上訴人
    在第一審之訴駁回。被上訴人則答辯聲明：上訴駁回。
四、兩造不爭執事項（見本院卷第82頁）：
　㈠訴外人中華商銀前對被上訴人取得本院92年度促字第1378號
    支付命令，聲請強制執行後，換發系爭債權憑證；又因同一
    筆債權中華商銀對林鈺宸取得本院89年度促字第14491號支
    付命令，聲請強制執行後，換發北院債權憑證。 
  ㈡上訴人輾轉自經綸公司處取得上開對被上訴人之債權。
  ㈢中華商銀曾於94年間對被上訴人聲請強制執行，因執行無果
    而於94年7月26日核發94年度執字第30614號債權憑證；又經
    綸公司於101年間對被上訴人聲請強制執行，執行案號為101
     年度司執字第71627號，嗣經綸公司於101年9月6日撤回執
    行而結案。
  ㈣經綸公司於101年度司執字第71627號執行程序中，與被上訴
    人於101年7月27日簽立系爭協議書，約定被上訴人應按期給
    付合計45萬元（上訴人認為被上訴人僅給付32萬5,000元，
    被上訴人認為已全額清償）。
  ㈤上訴人於109年9月11日以系爭債權憑證、北院債權憑證對被
    上訴人、林鈺宸聲請強制執行，請求被上訴人及林鈺宸連帶
    給付本金45萬5,252元及聲請強制執行狀附表一所示利息、
    違約金。
五、得心證之理由：
　　被上訴人主張101年7月27日簽立之系爭協議書屬債之更改，
    舊債務即消滅，上訴人不得再執系爭債權憑證為執行名義對
    被上訴人請求；縱系爭協議書屬新債清償，惟舊債務即系爭
    債權憑證所載債權請求權已罹於時效，爰依強制執行法第14
    條第1項規定，請求撤銷系爭執行事件之強制執行程序等語
    ，為上訴人所否認，並以前詞置辯。是本件應審酌者為：㈠
    被上訴人於101年7月27日簽立之系爭協議書是否有消滅舊債
    務之意？㈡上訴人對被上訴人系爭借款之本金、利息及違約
    金債權是否罹於時效消滅？㈢被上訴人請求撤銷系爭執行事
    件之強制執行程序，及命上訴人不得執系爭債權憑證及北院
    債權憑證為執行名義對被上訴人為強制執行，有無理由？茲
    說明如下：
  ㈠被上訴人於101年7月27日簽立之系爭協議書是否有消滅舊債
    務之意？
　　⒈按因清償債務而對於債權人負擔新債務者，除當事人另有
      意思表示外，若新債務不履行時，其舊債務仍不消滅，民
      法第320條定有明文。復按新債清償與債之更改不同，前
      者，新債務不履行，舊債務不消滅。後者，成立新債務，
      消滅舊債務（最高法院79年度台上字第2345號判決意旨參
      照）。次按當事人為清償舊債務而成立之新債務，究為舊
      債務消滅之債之更改，或舊債務不消滅之新債清償，端視
      雙方有無消滅舊債務之意思而定。凡無舊債務消滅之合意
      者，若新債務不履行時，其舊債務仍不消滅，此係民法第
      320條本文規定新債清償之情形；倘另有消滅舊債務之意
      思表示，即屬同條除外規定債之更改之情形，不容混淆。
      是所謂借新還舊，於雙方無消滅舊債務之合意時，仍為新
      債清償，舊債務不因清償期、利息等非關債之要素之變更
      而當然消滅（最高法院99年度台上字第1583號判決意旨參
      照）。
　　⒉被上訴人主張其於101年7月27日與上訴人之前手經綸公司
      簽立之系爭協議書，屬債之更改，舊債務即消滅，上訴人
      不得再執系爭債權憑證為執行名義對被上訴人請求云云，
      為上訴人所否認。查系爭協議書約定：「甲方係借款人楊
      春花即蔡春花邀林鈺軒即林鈺宸為借款連帶保證人向中華
      商銀之借款，嗣後中華商銀將前述債權讓與富析資產管理
      股份有限公司臺灣分公司、嗣後於100年7月27日將前述債
      權讓與經綸公司（下稱乙方），特先敘明。經甲乙雙方就
      前揭債權債務關係達成協議，議定條款如下：甲乙配合
      之處理事項：⒈甲方應於101年9月5日前給付乙方1萬元，
      分別⑴自101年9月5日至102年6月5日止，計10期每月繳款1
      萬元（共繳款10萬元）；⑵自102年7月5日起至108年6月5
      日止，計70期每月繳款5,000元（共繳款35萬元），並約
      定於每月6日前繳款上述款項，共計分期還款期數80期，
      共計給付乙方45萬元。…倘甲方未依前條約定之完全履行
      ，乙方得主張解除本協議書，原協議清償內容立即失效，
      乙方將依原相關貸款契約之約定內容向甲方求償，甲方絕
      無異議。」（見原審卷第73頁），並為兩造所不爭執（見
      不爭執事項㈣）。
　　⒊又依系爭協議書第2條所載「乙方配合之處理事項，甲方依
      本協議書第1條付款後，乙方同意：⒈債務清償及保證責任
      之免除：甲方之借款責任，不再做任何追償並出具清償證
      明書予甲方。」係指於被上訴人依系爭協議書第1條履行
      付款義務後，上訴人方免除其債務，若被上訴人未履行付
      款義務時，其舊債務仍不消滅。而被上訴人雖主張其已全
      數清償系爭協議書所約定之款項45萬元，然未就此舉證以
      實其說，應以上訴人提出之實收款項明細表為可採（見原
      審卷第77頁），故被上訴人就系爭協議書已給付之金額為
      32萬5,000元，尚未完全履行，被上訴人主張系爭協議書
      屬債之更改，舊債務即消滅云云，並無可採。被上訴人另
      主張，系爭協議與系爭借款債務之本金、利息及違約金及
      清償方式均不同，債之同一性已有變更，應屬債之更改云
      云（見本院卷第45頁），惟依系爭協議書前言所載，被上
      訴人與經綸公司應係就原有之系爭借款債務另行協議其清
      償方式，並以系爭協議所載債務作為清償舊債務之方法，
      並非屬於債之變更，是被上訴人此部分主張，亦無可取。
　　⒋此外，被上訴人未能舉證證明其已完全履行系爭協議書，
      則其主張系爭借款債務因債之更改而消滅，並不可採。上
      訴人辯稱系爭協議書，並無消滅舊債務之意等語（見本院
      卷第16頁），堪可採信。又系爭協議書因被上訴人未完全
      履行，經上訴人合法解除而失效，依系爭協議書第3條約
      定，上訴人自得依原貸款契約即系爭債權憑證之內容向被
      上訴人請求。
  ㈡上訴人對被上訴人系爭借款之本金、利息及違約金債權是否
    罹於時效消滅？
　  ⒈按請求權，因15年間不行使而消滅；利息、紅利、租金、
      贍養費、退職金及其他1年或不及1年之定期給付債權，其
      各期給付請求權，因5年間不行使而消滅；又消滅時效，
      因左列事由而中斷：一、請求。二、承認。三、起訴。左
      列事項，與起訴有同一效力：…五、開始執行行為或聲請
      強制執行；時效中斷者，自中斷之事由終止時，重行起算
      ，民法第125條前段、第126條、第129條第1項、第2項第5
      款、第137條第1項分別定有明文。
    ⒉被上訴人雖主張本件違約金債權已罹於時效云云，惟系爭
      借款契約就違約金約定「逾期6個月以內者，按本借款利
      率10%計算，逾期6個月以上者，按本借款利率20%計算」
      （見原審卷第59頁），性質屬賠償因遲延清償所生損害之
      約定，於債務人給付遲延時，債權人始得請求，自遲延清
      償事實發生時，違約金債權即已成立，僅其計算基礎係按
      一定利率及遲延日數計算，並非約定債務人給付遲延後應
      定期給付違約金，非定期給付之債務，與民法126條所規
      定之性質不同，其違約金債權請求權時效應為15年。
　　⒊查系爭借款債權為消費借貸債權，其消滅時效期間為15年
      。中華商銀於92年間對被上訴人取得系爭債權憑證後，復
      於94年間執系爭債權憑證對被上訴人聲請強制執行，因執
      行無結果，於94年7月26日換發債權憑證，嗣由經綸公司
      執系爭債權憑證對被上訴人聲請強制執行，於101年9月6
      日撤回執行而視為時效不中斷，惟依不爭執事項㈣所示，
      被上訴人曾於101年7月27日與經綸公司簽立系爭協議書，
      就系爭借款債權達成協議，約定被上訴人應分期給付合計
      45萬元予經綸公司，則被上訴人於101年7月27日既承認系
      爭借款債權，依前開說明，上訴人系爭借款之本金及違約
      金債權應自101年7月27日重新起算15年時效，於上訴人10
      9年9月11日向本院聲請強制執行時，系爭借款之本金及違
      約金債權尚未罹於15年之時效期間。至利息債權部分，既
      經上訴人於系爭執行事件聲請強制執行時，已將被上訴人
      依系爭協議書給付之32萬5,000元抵充利息，僅請求95年3
      月6日起之利息（見系爭執行事件卷宗），而該時起之利
      息請求權，因被上訴人自101年7月27日簽立系爭協議書後
      ，持續付款至106年9月1日，實為包含認識上訴人原本請
      求權存在之表示行為，自應解為對於原本請求權已有默示
      之承認（參最高法院26年鄂上字第32號判意旨），佐以，
      上訴人於109年9月11日向本院聲請強制執行時，回溯利息
      5年之時效日期為104年9月11日，綜合觀之，應可認上訴
      人之利息請求權，未罹於時效。是被上訴人主張時效抗辯
      ，均難採信。 
  ㈢被上訴人請求撤銷系爭執行事件之強制執行程序，及命上訴
    人不得執系爭債權憑證及北院債權憑證為執行名義對被上訴
    人為強制執行，有無理由？
　　按執行名義成立後，如有消滅或妨礙債權人請求之事由發生
    ，債務人得於強制執行程序終結前，向執行法院對債權人提
    起異議之訴。如以裁判為執行名義時，其為異議原因之事實
    發生在前訴訟言詞辯論終結後者，亦得主張之，強制執行法
    第14條第1項定有明文。所謂消滅債權人請求之事由，係指
    足以使執行名義之請求權及執行力消滅之原因事實，例如清
    償、提存、抵銷、免除、混同、債權讓與、債務承擔、更改
    、消滅時效完成、解除條件成就、契約解除或撤銷、另訂和
    解契約，或其他類此之情形，始足當之。至所稱妨礙債權人
    請求之事由，則係指使依執行名義所命之給付，罹於不能行
    使之障礙而言，例如債權人同意延期清償、債務人行使同時
    履行抗辯權等（最高法院94年度台上字第671號、98年度台
    上字第1899號判決意旨參照）。系爭借款債權既未罹於時效
    ，從而，被上訴人提起本件訴訟，主張系爭借款之債權已罹
    於時效請求撤銷系爭執行事件、上訴人不得再執系爭債權憑
    證及北院債權憑證對被上訴人聲請強制執行，應屬無據。
六、綜上所述，被上訴人依強制執行法第14條第1項規定，請求
    撤銷系爭執行事件之強制執行程序，及命上訴人不得執系爭
    債權憑證及北院債權憑證為執行名義對被上訴人為強制執行
    ，為無理由，應予駁回。原審判決被上訴人勝訴，尚有未洽
    ，上訴意旨指摘原判決不當，求予廢棄，為有理由，應由本
    院予以廢棄改判如主文第2 項所示。
七、本件事證已臻明確，兩造其餘攻擊防禦方法及證據，核與判
    決結果不生影響，爰不一一論述，附此敘明。
八、據上論結，本件上訴為有理由，依民事訴訟法第436條之1第
    3項、第450條、第78條，判決如主文。
中　　華　　民　　國　　110 　年　　11　　月　　12　　日
                  民事第一庭    審判長法  官  許石慶
　　　　　　　　　                    法  官  王詩銘
　　　　　　　　　                    法  官  廖欣儀
正本係照原本作成。
本件不得上訴。 
中　　華　　民　　國　　110 　年　　11　　月　　12　　日
                                      書記官  顏嘉宏